最高法院民事判決　　　　　　　　　　　　　　　八十六年度台上字第一四七四號
　　上　訴　人　陳塗墻
　　被 上訴 人　乙　○
右當事人間請求排除侵害事件，上訴人對於中華民國八十五年九月二日台灣高等法院
台中分院第二審判決（八十四年度上字第六○七號），提起上訴，本院判決如左：
    主  文
原判決廢棄，發回台灣高等法院台中分院。
    理  由
本件被上訴人主張：坐落彰化縣二林鎮○○段萬興小段二九－七、二九－一六、二九
－二○號土地為伊與訴外人陳張朮（原判決誤載為陳張木）、陳建致所共有，應有部
分各三分之一，同小段二九－一號土地為伊與訴外人陳釧培、陳張朮、陳建致所共有
，應有部分為陳釧培一一五八分之五五八（即一一五八分之一五○加三八六分之一三
六，原判決誤載為一一五八分之四○八）、其餘共有人各一一五八分之二○○。上訴
人與第一審共同被告甲○○共同無權占用上開四筆土地如第一審判決附圖所示面積○
‧○一四四（原判決誤載為○‧○○一四四）公頃（下稱系爭土地），建築圍牆並種
植防風林等情，爰依民法第七百六十七條、第八百二十一條之規定，求為命上訴人及
甲○○將坐落系爭土地上之圍牆及防風林除去，並將該土地交還伊及其他共有人全體
之判決（甲○○部分，經第一審判決其敗訴，未據甲○○提起上訴）。
上訴人則以：伊所有之圍牆及防風林並未占用被上訴人等所有之土地，臺灣省政府地
政處土地測量局之測量結果有錯誤等語，資為抗辯。
原審維持第一審所為上訴人敗訴之判決，駁回其上訴，係以：被上訴人前揭主張上開
四筆土地係伊與陳張朮等共有之事實，已據其提出土地登記簿謄本為證。又前述圍牆
、防風林為上訴人所有，亦為上訴人所自認。經第一審囑託臺灣省政府地政處土地測
量局測量結果，以上訴人之圍牆（以中心點為準）及防風林占用系爭土地，有鑑定書
可稽。雖原審囑託台北市政府地政處測量結果，以上訴人之圍牆、防風林並未逾越其
界，有台北市政府地政處八十五年一月二十三日函可憑。惟查臺灣省政府地政處土地
測量局之測量，在系爭經界線四週設立四控制點Ｑ１－１、Ｑ１、Ｑ６、Ｑ４，並詳
細說明鑑測之經過及依據，而台北市政府地政處則未說明鑑測之依據及經過等情。台
北市政府地政處以分割前舊圖為根據測量，未免失真，且不應以同小段三○、三○－
四號土地面積減少一百八十三公尺，即認其地籍圖摺痕處皺縮一‧八公尺，蓋摺痕亦
有土地膨脹之可能，故台北市政府地政處測量結果，認上訴人之地上物未占用被上訴
人等之土地，立論較為薄弱，應非可採。上訴人之地上物占用被上訴人等所有之系爭
土地，從而被上訴人依物上請求權，請求上訴人除去系爭土地上之圍牆及防風林，即
屬有據等詞，為其判斷之基礎。
按共有物之處分，應得共有人全體之同意，此觀民法第八百十九條第二項之規定自明
。故訴請共有人除去共有物，應以共有人全體為被告，當事人始為適格，其為訴訟標
的之法律關係，於共有人全體有法律上之利害關係，對於共同訴訟人之全體即屬必須
合一確定。查本件被上訴人以上訴人及甲○○共同在系爭土地上建築圍牆及栽植防風
林（見第一審卷四頁正面），而訴請上訴人及甲○○將該圍牆及防風林除去，並返還
系爭土地，第一審判決亦認定上訴人及甲○○應共同將圍牆及樹木等除去，依上說明
，本件訴訟標的對於上訴人及甲○○即屬必須合一確定。雖僅上訴人對於第一審判決
提起第二審上訴，依民事訴訟法第五十六條第一項第一款規定，其效力及於未提起上
訴之甲○○，自應併列甲○○為上訴人，其當事人之適格，始無欠缺。乃原審疏未注
意，誤謂甲○○部分已經確定，未將其列為上訴人，而維持第一審所為命上訴人將上
開圍牆及樹木等除去並還地之判決，於法自屬有違。上訴論旨，指摘原判決違法，求
予廢棄，非無理由。
據上論結，本件上訴為有理由。依民事訴訟法第四百七十七條第一項、第四百七十八
條第一項，判決如主文。
中      華      民      國    八十六    年      五      月      九      日
                              最高法院民事第二庭
                                  審判長法官  曾  桂  香
                                        法官  劉  延  村
                                        法官  徐  璧  湖
                                        法官  劉  福  聲
                                        法官  袁  再  興
      右正本證明與原本無異
                                              書  記  官
中      華      民      國    八十六    年      五      月    二十九    日
                                                                        Ｌ
